【裁判字號】    99,重上,166
【裁判日期】    990824
【裁判案由】    損害賠償
【裁判全文】
臺灣高等法院民事判決                 99年度重上字第166號
    上  訴  人  有樂實業股份有限公司
    法定代理人  丁○○
    訴訟代理人  莊秀銘律師
                甘義平律師
                陳志律師
    被  上訴人  利園海鮮樓企業有限公司
    法定代理人  戊○○
    訴訟代理人  王依齡律師
上列當事人間損害賠償事件，上訴人對於中華民國94年11月7日
臺灣臺北地方法院94年度重訴字第875號第一審判決提起上訴，
經本院判決如下：
    主  文
原判決廢棄，發回臺灣臺北地方法院。
    事實及理由
一、按第一審之訴訟程序有重大之瑕疵者，第二審法院因維持審
    級制度認為必要時，得廢棄原判決，而將該事件發回原法院
    ；就前項判決，得不經言詞辯論為之，民事訴訟法第451條
    第1項、第453條定有明文。又如被告係因未受合法通知致未
    到場應訴，第一審法院遽依原告之聲請，准由其一造辯論而
    為判決，其訴訟程序自有重大瑕疵（最高法院69年台上字第
    3752號判例參照）。次按民事訴訟法第138條所規定之寄存
    送達，限於不能依同法第136條及第137條規定行送達者，始
    得為之，設其送達之處所為戶籍登記地址，雖原為應受送達
    人之住居所、事務所或營業所而實際上已變更者，該原住居
    所、事務所或營業所，即非應為送達之處所，仍不得於原處
    所為寄存送達，如為寄存送達，應於應受送達人實際領取該
    訴訟文書時發生送達之效力（最高法院64年台抗字第481號
    判例參照）。
二、查本件被上訴人於原審陳報上訴人址設「台北市○○○路○
    段105巷14之2號6樓」、上訴人之法定代理人丁○○住所為
    「彰化縣彰化市○○里○○路149號」，固提出上訴人公司
    變更登記表及丁○○戶籍謄本在卷（見原審卷1第18-20頁）
    ，經原法院將民國94年10月24日言詞辯論期日通知書分別送
    達台北市○○○路及彰化市○○路前址，前者經郵務機關註
    明遷移他處退回，後者則寄存於彰化縣警察局彰化分局中正
    路派出所，原審乃以上訴人經合法送達，無正當理由未到庭
    ，而依被上訴人之聲請，為一造辯論判決，亦有送達證書暨
    訴訟（行政）文書不能送達事由報告書、言詞辯論筆錄在卷
    可稽（見原審卷1第26-27、29頁）。
三、上訴人主張陳稜路前址為丁○○之胞兄蔡秉奮所有之房屋，
    於93年10月26日已售予第三人乙○○，丁○○因長年在外工
    作而未遷離戶籍，實際住所應為「彰化縣彰化市○市街5號
    」，提出建物登記謄本、土地建物異動清冊在卷（見本院卷
    1第34-35頁）。依其內容所示，陳稜路前址確於93年9月17
    日登記為乙○○所有，且原審於94年11月間將上開判決書送
    達前址時，已因丁○○遷移他處為由而遭退回，亦有送達證
    書暨訴訟（行政）文書不能送達事由報告書可憑（見原審卷
    1第35頁）。雖彰化縣警察局彰化分局函覆表示丁○○於94
    年10月間確實居住於陳稜路前址，有該分局99年4月14日彰
    警分偵字第0990013157號函在卷（見本院卷1第124頁），然
    經本院函詢其查證方式，該分局始於99年5月17日由員警赴
    現場訪查第三人甲○○，覆稱據甲○○陳稱：陳稜路之房屋
    於95年間賣給其房東，其自95年11月承租經營快餐店，之前
    則在該址斜對面騎樓下經營小吃店，丁○○於95年10月份仍
    住在該址，其要求蔡昌志搬離等語，有該分局99年5月25日
    彰警分偵字第0990018647號函附訪查紀錄表及職務報告（見
    本院卷1第197-199頁），惟證人甲○○於本院到庭結證稱：
    丁○○遷出陳稜路前址後，其才搬進去，其與房東訂過兩次
    租約，第一次租期為三年，第二次是兩年，去年底到期，都
    是共同委託丙○○辦理等語（見本院卷2第6-7頁），則其承
    租房屋之始應為93年而非95年，於警詢時陳稱95年承租應係
    第二次承租之時間，甲○○並證稱：5月17日警員來訪時，
    像是聊天，員警表示事件與其無關，其大致看過內容後即簽
    名等情，足見甲○○當時僅為隨口陳述，並未經審慎思考，
    自應以其於本院經具結之證言較為可採。證人丙○○亦稱：
    其於93年10月27日辦妥乙○○買受陳稜路149號房屋之過戶
    手續，未久即將房屋交給甲○○整理，丁○○兄弟亦於產權
    過戶後不久搬走等語（見本院卷2第7-8頁），再參諸甲○○
    之配偶黃惠貞係於94年1月間，辦理在陳稜路149號設立「田
    園小吃店」之營業登記，復有財政部臺灣省中區國稅局彰化
    分局94年1月14日中區國稅彰縣三字第號0000000000函、營
    業登記資料公示查詢、甲○○身分證可憑（見本院卷2第15-
    16、31、50頁）。綜合上情，堪認丁○○至遲於93年底、94
    年初已將住所遷出陳稜路149號。
四、被上訴人另稱：丁○○前因涉妨害自由罪嫌，經臺灣臺北地
    方法院檢察署以94年度偵字第13065號偵查在案，95年3月7
    日經檢察官傳喚未到後，另將傳票改送陳稜路149號後，丁
    ○○遂於翌次庭期即95年3月23日到庭，因認丁○○於同年3
    月間仍居住在上址云云，上訴人則否認之，稱丁○○乃經由
    其他方式得知開庭時間而到庭等語，經本院調閱前開偵查卷
    宗所示，台北政府警察局中山分局前於94年6月4日及13日以
    通知書函請丁○○到局，該通知書寄至陳稜路149號均以「
    原址查無此人」為由而遭退回，則上訴人稱丁○○係藉由其
    他管道得知開庭時間乙節，非無可能，何況，檢察官雖批示
    傳票改送陳稜路149號，惟卷內未見關於通知丁○○於95年3
    月23日到庭之送達證書，自難以此推認丁○○仍住在陳稜路
    前址。綜合前情，堪認上訴人主張丁○○於94年10月間已遷
    離陳稜路前址，僅未將戶籍遷移乙節，應屬信實。而證人甲
    ○○稱其搬到陳稜路149號後未與丁○○聯絡，雖曾收到過
    法院寄給丁○○之文書亦將之退回（見本院卷2第7頁背面）
    ，參以丁○○確未至彰化縣警察局彰化分局分局中正路派出
    所領取原法院寄存之送達文書，有該分局99年4月14日函可
    佐，自難認原審已為合法送達言詞辯論期日通知書，所為一
    造辯論判決，該訴訟程序自有重大瑕疵。上訴人執此指摘原
    判決不當，求予廢棄，將本事件發回原審法院更為裁判，揆
    諸首揭說明，自屬有理，為維護上訴人方面審級利益，爰判
    決如主文。
中    華    民    國    99    年    8     月    24    日
                    民事第九庭
                        審判長法  官  黃熙嫣
                              法  官  林玲玉
                              法  官  陳玉完
正本係照原本作成。
如不服本判決，應於收受送達後20日內向本院提出上訴書狀，其
未表明上訴理由者，應於提出上訴後20日內向本院補提理由書狀
（均須按他造當事人之人數附繕本）上訴時應提出委任律師或具
有律師資格之人之委任狀；委任有律師資格者，另應附具律師資
格證書及釋明委任人與受任人有民事訴訟法第466條之1第1項但
書或第2項（詳附註）所定關係之釋明文書影本。如委任律師提
起上訴者，應一併繳納上訴審裁判費。
中    華    民    國    99    年    8     月    30    日
                              書記官  鎖瑞嶺
附註：
民事訴訟法第466條之1（第1項、第2項）：
對於第二審判決上訴，上訴人應委任律師為訴訟代理人。但上訴
人或其他法定代理人具有律師資格者，不在此限。
上訴人之配偶、三親等內之血親、二親等內之姻親，或上訴人為
法人、中央或地方機關時，其所屬專任人員具有律師資格並經法
院認為適當者，亦得為第三審訴訟代理人。

司法院資訊處製作；財團法人民間司法改革基金會備份。
